# Standaard-normale kansverdeling {#app:kritiekeZwaarden}

<!-- kritiekeZwaarden_hulpfiguur.R, no caption, no labels -->
```{r kritiekeZwaarden-hulpfiguur, echo=FALSE, fig.height=2}
op <- par(mar=c(3,1,1,1)+0.1)
xx <- seq(1,4,by=.01)
curve( dnorm(x), from=-4, to=4, xaxt="n", yaxt="n", xlab="", ylab="", bty="n", lwd=3 )
yy <- dnorm(xx,0,1)
polygon( x=c(1,xx), y=c(0,yy), col="lavender", border="lavender" )
curve( dnorm(x), from=-4, to=4, xaxt="n", yaxt="n", xlab="", ylab="", bty="n", lwd=3, add=T )
text( 1.5, dnorm(1.5)*.4, "p", adj=.5, cex=1 )
axis( side=1, at=c(0,1), labels=c("0","Z*"), cex=1, tick=F, line=-1 ) # cex is ignored
abline( h=0, lty=1, col="grey70" )
segments( x0=0, x1=0, y0=0, y1=dnorm(0), col="grey70" )
segments( x0=1, x1=1, y0=0, y1=yy[1], col="grey70" )
curve( dnorm(x), from=-4, to=4, xaxt="n", yaxt="n", xlab="", ylab="", bty="n", lwd=3, add=T )
par(op)
```

De hieronder gegeven kritieke grenswaarde $Z^*$ heeft een overschrijdingskans $p$ onder $H_0$, 
d.w.z. $P(Z \geq Z^*|H_0)=p$ (blauwe oppervlakte), 
en heeft kans $B$ op een waarde tussen $(-Z^*, +Z^*)$. 
De $Z$-verdeling is symmetrisch rond $Z=0$, dus $P(Z < -Z^*) = P(Z > Z^*)$.

---

De eerste tabel geeft de kritieke grenswaarden $Z^*$ voor veel gebruikte overschrijdingskansen $p$ en betrouwbaarheidsintervallen $B$:

```{r A2.1, echo=FALSE}
pvals <- c(.2,.1,.05,.025,.01,.005,.0025,.001)
appendixZ1 <- matrix("",nrow=1,ncol=1+length(pvals)) # matrix of char strings
for (i in 1:1) 
  for (j in 1:length(pvals))
    appendixZ1[i,j+1] <- format( qnorm( p=pvals[j], lower.tail=FALSE),
                               digits=4, nsmall=3 )
appendixZ1 <- rbind(
  c( "p", as.character(pvals) ),
  c( "B", paste(as.character(100-200*pvals),"%",sep="" ) ),
  appendixZ1
)
appendixZ1[3,1] <- "Z*"
# suppress first row, and use as column names
knitr::kable(
  appendixZ1[-1,], booktabs=TRUE, col.names=appendixZ1[1,], align="c" )
```

---

De tweede tabel geeft overschrijdingskansen $p$ en betrouwbaarheidsintervallen $B$ voor afgeronde kritieke grenswaarden $Z^*$:

```{r A2.2, echo=FALSE}
Zvals <- seq(from=0.5, to=3.5, by=0.5)
pvals <- pnorm(Zvals, lower.tail=FALSE )
appendixZ2 <- matrix("",nrow=1,ncol=length(pvals)+1)
# for (i in 1:1) 
#  for (j in 1:length(pvals))
#    appendixZ2[i,j+1] <- format( Zvals,
#                               digits=3, nsmall=1 )
appendixZ2[1,2:ncol(appendixZ2)] <- Zvals
appendixZ2 <- rbind(
  c( "p", format(pvals, digits=1, nsmall=4) ),
  c( "B", paste(as.character(round(100-200*pvals,digits=2)),"%",sep="" ) ),
  appendixZ2
)
appendixZ2[3,1] <- "Z*"
# suppress first row, and use as column names
knitr::kable(
  appendixZ2[-1,], booktabs=TRUE, col.names=appendixZ2[1,], align="c" )
```
