# (PART\*) Deel II: Beschrijvende statistiek {-}

# Frequenties {#ch:frequenties}

## Inleiding

Bij de analyse van gegevens wordt vaak een onderscheid gemaakt tussen
kwalitatieve danwel kwantitatieve methoden. Bij de eerste methode worden
waarnemingen (bijv. antwoorden in interviews) gerepresenteerd in
woorden, en bij de tweede methode worden waarnemingen (bijv.
spreekpauzes in interviews) gerepresenteerd in getallen. Naar onze
mening bestaat het verschil tussen kwalitatieve en kwantitatieve
methoden dus uit de aard van de representatie van de observaties, en
daarmee uit de wijze van argumentatie op grond van die observaties. Soms
is het ook mogelijk om dezelfde gegevens (bijv. interviews) zowel
kwalitatief als kwantitatief te analyseren. De kwantitatieve methode
heeft als grote voordelen dat de gegevens relatief eenvoudig samengevat
kunnen worden (daarover gaat dit deel van de syllabus), en dat het
relatief makkelijk is om zinvolle conclusies te trekken op basis van de
observaties.

## Frequenties {#sec:frequenties}

Kwantitatieve gegevens kunnen op allerlei manieren gerapporteerd worden.
De eenvoudigste manier zou zijn om de ruwe gegevens te rapporteren, bij
voorkeur gesorteerd naar de waarde van de geobserveerde variabele.
Nadeel daarvan is dat een eventueel patroon in de observaties niet goed
zichtbaar wordt.

---

> *Voorbeeld 8.1*: Studenten $(N=50)$ in een eerstejaars
cursus rapporteerden de volgende waarden voor hun schoenmaat, een
variabele van het interval-meetniveau:\
36, 36, 37, 37, 37, 37, 37, 37, 38, 38, 38, 38, 38, 38, 39, 39, 39, 39,
39, 39, 39, 39, 39, 39, 39, 39, 39, 39, 39, 39, 39, 39, 39, 40, 40, 40,
40, 40, 40, 41, 41, 41, 41, 41, 42, 42, 43, 43, 44, ??.\
Eén van de studenten heeft geen antwoord opgegeven; dit ontbrekende
antwoord is hier aangegeven als ??.

---

Meestal is het inzichtelijker en efficiënter om de observaties samen te
vatten en te rapporteren in de vorm van de *frequentie* van elke waarde.
Die frequentie geeft het *aantal* observaties met een bepaalde waarde,
of met een waarde in een bepaald interval of klasse. Om de frequentie te
verkrijgen *tellen* we dus het aantal observaties met een bepaalde
waarde, of het aantal observaties in een bepaald interval. Deze
frequenties worden gerapporteerd in een tabel. Zo'n tabel wordt een
frequentieverdeling genoemd (frequency distribution).

Tabel \@ref(tab:klankfreq) geeft als eerste voorbeeld een
frequentieverdeling van een discrete variabele van *nominaal*
meetniveau, nl. de fonologische klasse van spraakklanken in het
Nederlands [@LKCG07].

```{r klankfreq, echo=FALSE}
klankfreq <- read.table( file="data/klankfreq.txt", header=T )
# print(klankfreq)
knitr::kable( klankfreq, 
              booktabs=TRUE, 
              label="klankfreq",
              caption="Frequentieverdeling 
              van fonologische klasse van spraakklanken 
              in het *Corpus Gesproken Nederlands* 
              (C=consonant=medeklinker, V=vocaal=klinker)." )
```

Tabel \@ref(tab:schoenmaat) geeft als tweede voorbeeld een
frequentieverdeling van een continue variabele van *interval*
meetniveau, nl. de al eerder genoemde schoenmaat van eerstejaars
studenten (Voorbeeld 8.1). 

Table: (#tab:schoenmaat) Frequentieverdeling van zelfgerapporteerde schoenmaten 
  van $N=50$ studenten in een eerstejaars cursus (zie
  Voorbeeld 8.1 hierboven).

  ------------ ---- ---- ---- ---- ---- ---- ---- ---- ---- ----
  Schoenmaat    36   37   38   39   40   41   42   43   44   ??
  Aantal        2    6    6    19   6    5    2    2    1    1
  ------------ ---- ---- ---- ---- ---- ---- ---- ---- ---- ----

Als een numerieke variabele heel veel verschillende waarden kan
aannemen, dan wordt de frequentieverdeling op deze manier toch groot en
onoverzichtelijk. We voegen dan waarden in een bepaald interval bij
elkaar, en maken daarna een frequentieverdeling over dat geringere
aantal intervallen of klassen.

---

> *Voorbeeld 8.2*: Toen Koningin Beatrix voor het laatst de Troonrede voorlas, 
op 18 september 2012, pauzeerde ze daarbij $305\times$. De frequentieverdeling
van de duur van de pauze (gemeten in seconden) is weergegeven in
Tabel \@ref(tab:troonrede2012pauzes).

---

Table: (#tab:troonrede2012pauzes) Frequentieverdeling van de duren van spreekpauzes (in seconden) in de Troonrede van 18 september 2012, voorgelezen door Koningin Beatrix $(N=305)$.

    Interval     Aantal
  ------------ --------
   4.50--4.99         1
   4.00--4.49         0
   3.50--3.99         2
   3.00--3.49         7
   2.50--2.99         4
   2.00--2.49        25
   1.50--1.99        32
   1.00--1.49        16
   0.50--0.99        67
   0.00--0.49       151


### Intervallen {#sec:intervallen}

Voor een variabele van nominaal en ordinaal meetniveau gebruiken we
doorgaans de oorspronkelijke categorieën om de frequentieverdeling te
maken (zie Tabel \@ref(tab:klankfreq)), al is het wel mogelijk om categorieën samen
te voegen. Voor een variabele van interval- of ratio-meetniveau kan een
onderzoeker zelf het aantal intervallen in de frequentieverdeling
kiezen. Soms is dat niet nodig, bijvoorbeeld omdat de variabele een
overzichtelijk aantal verschillende discrete waarden heeft (zie
Tabel \@ref(tab:schoenmaat)). Maar soms sta je als onderzoeker
voor de keuze hoeveel intervallen te onderscheiden, en hoe de grenzen
van die intervallen te bepalen (zie Tabel \@ref(tab:troonrede2012pauzes)). 
Daarbij gelden dan de volgende aanbevelingen [@Ferg89, Ch.2]:

-   Zorg dat alle observaties (d.w.z. het gehele bereik) vallen binnen
    ruwweg 10 tot 20 intervallen.

-   Zorg dat alle intervallen even breed zijn.

-   Laat de ondergrens van het eerste of tweede interval samenvallen met
    de breedte van de intervallen (zie
    Tabel \@ref(tab:troonrede2012pauzes): ieder interval is 0.50 s
    breed, en de ondergrens van het tweede interval is ook 0.50).

-   Orden de intervallen in een frequentieverdeling van beneden naar
    boven in toenemende volgorde (d.i. van boven naar beneden in
    afnemende volgorde, Eng. descending), zie
    Tabel \@ref(tab:troonrede2012pauzes)).

Naarmate we de intervallen breder maken, verliezen we meer informatie
over de precieze verdeling binnen elk interval.

### SPSS

```
Analyze > Descriptive Statistics > Frequencies...
```

Selecteer variabele (sleep naar paneel "Variable(s)").\
Vink aan: `Display frequency tables`.\
Kies `Format`, kies: `Order by: Descending values`.\
Bevestig met `OK`.\

### R

```{r schoenmaat02, eval=FALSE}
enq2011 <- read.table( 
    file=url("http://www.hugoquene.nl/R/enq2011.txt"), 
    header=TRUE )
table( enq2011$schoen, useNA="ifany" ) 
```

De uitvoer van bovenstaande `table` commando is weergegeven in Tabel \@ref(tab:schoenmaat). 
De code `NA` (Not Available) wordt in R gebruikt om ontbrekende gegevens aan te duiden. 

```{r troonredes12-1, echo=FALSE}
load(file="data/pauses6.Rda")
troon2012 <- pauses6[ pauses6$jaar==2012, 12 ] # save col_12 as single vector
# troon2012 <- subset(pauses6[,c(12)], pauses6$jaar==2012)
```

```{r troonredes2012-2, eval=FALSE}
table( cut( troon2012, breaks=seq(from=0,to=5,by=0.5) ) )
```

Ontleed deze opdracht van de binnenste haakjes naar buiten: 
(i) `seq`: maak een reeks (sequence) van 0 tot 5 (eenheden, hier: seconden) in stappen van 0.5 seconden,
(ii) `cut`: hak de afhankelijke variabele `dur` op in intervallen op basis van deze reeks, 
(iii) `table`: maak een frequentieverdeling van deze intervallen.

De uitvoer van deze opdracht is weergegeven (in aangepaste vorm) in Tabel \@ref(tab:troonrede2012pauzes).

## Staafdiagrammen {#sec:staafdiagrammen}

Een staafdiagram (Eng. 'bar chart') is de grafische weergave van de
frequentieverdeling van een discrete, categorische variabele (van
nominaal of ordinaal meetniveau). Een staafdiagram is opgebouwd uit
rechthoeken. Alle rechthoeken zijn even breed, en de hoogte van de
rechthoek correspondeert met de frequentie van die categorie. De
oppervlakte van iedere rechthoek correspondeert dus ook met de
frequentie van die categorie. In tegenstelling tot een histogram sluiten
de rechthoeken *niet* op elkaar aan langs de horizontale as, om aan te
geven dat we te maken hebben met discrete categorieën.

```{r klankfreq-barplot, echo=FALSE, fig.cap="Staafdiagram van de frequentieverdeling van fonologische klasse van spraakklanken in het Corpus Gesproken Nederlands (C=consonant=medeklinker, V=vocaal=klinker)."}
klankfreq <- read.table(file="data/klankfreq.txt", header=T)
with(klankfreq, barplot( aantal, beside=T, 
        ylab="Aantal", 
        main=paste("Klankfrequenties in het Nederlands (N=",
                   sum(klankfreq$aantal), " spraakklanken)", sep=""),
        col=ifelse(klankfreq[,1]=="V","grey40","grey20") ) ) -> klankfreq_barplot
axis(side=1, at=klankfreq_barplot, labels=klankfreq$hoofdklasse)
axis(side=1, at=klankfreq_barplot, tick=F, line=1, labels=klankfreq$onderklasse )
# eenvoudiger: with(klankfreq, barplot(aantal) ) # alle defaults 
```

Een staafdiagram helpt ons om in één oogopslag de belangrijkste
kenmerken te bepalen van de verdeling van een discrete variabele: de
meest kenmerkende (meest voorkomende) waarde, en de spreiding over
categorieën. Voor de klankfrequenties in het Nederlands
(Figuur \@ref(fig:klankfreq-barplot)) zien we dat bij de medeklinkers de
plosieven het meeste voorkomen, dat bij de klinkers de korte klinkers
het meeste voorkomen, dat tweeklanken weinig gebruikt worden (zgn.
diphthongs, de klinkers in *ei, ui, au*), en dat er meer medeklinkers
dan klinkers gesproken worden.

Tip: Vermijd schaduwen en andere 3D-effecten in een staafdiagram! De
breedte en hoogte van een rechthoek wordt daardoor minder goed leesbaar,
en de zichtbare oppervlakte van een beschaduwde rechthoek of van een
balk correspondeert niet meer goed met de frequentie.

## Histogrammen {#sec:histogrammen}

Een histogram is de grafische weergave van een frequentieverdeling van
een continue, numerieke variabele (van interval- of ratio-meetniveau).
Een histogram is opgebouwd uit rechthoeken. De breedte van elke
rechthoek correspondeert met de intervalbreedte (een rechthoek kan ook 1
eenheid breed zijn) en de hoogte correspondeert met de frequentie van
dat interval of van die waarde. De oppervlakte van iedere rechthoek
correspondeert dus met de frequentie. In tegenstelling tot een
staafdiagram sluiten de rechthoeken op elkaar aan langs de horizontale
as.

```{r troonrede2012-hist, echo=FALSE, fig.cap="Histogram van de duren van spreekpauzes (in seconden) in de Troonrede van 18 september 2012, voorgelezen door Koningin Beatrix (N=305)."}
hist( troon2012, 
      breaks=seq(0, 5, by=0.25),
      col="grey80",
      xlab="Duur van pauze (s)", ylab="Aantal", 
      main="Troonrede 2012 (N=305 pauzes)" ) -> troonrede2012pauzes_hist
# print(troonrede2012pauzes_hist$breaks)
# print(troonrede2012pauzes_hist$counts)
```

Een histogram helpt ons om in één oogopslag de belangrijkste kenmerken
te bepalen van de verdeling van een continue variabele: de meest
kenmerkende (meest voorkomende) waarde, de mate van spreiding, het
aantal pieken in de frequentieverdeling, de ligging van die pieken, en
eventuele uitbijters
(zie §\@ref(sec:uitbijters)). 
Voor de pauzes in de Troonrede van 2012
(Figuur \@ref(fig:troonrede2012-hist)) zien we dat de meeste pauzes
tussen 0.25 en 0.75 s duren (vermoedelijk zijn dat adempauzes), dat er
twee pieken zijn in de verdeling (de tweede piek ligt bij 2 s), 
en dat er één extreem lange pauze is (met een duur van bijna 5 s).

Tip: Vermijd schaduwen en andere 3D-effecten in een histogram! De
breedte en hoogte van een rechthoek wordt daardoor minder goed leesbaar,
en de zichtbare oppervlakte van een beschaduwde rechthoek of van een
balk correspondeert niet meer goed met de frequentie.

### SPSS

```
Analyze > Descriptive Statistics > Frequencies...
```

Selecteer variabele (sleep naar paneel "Variable(s)").\
Kies `Charts`, kies daarna `Chart type: Bar chart` voor een
staafdiagram of `Chart type: Histogram` voor een histogram (zie
bovenstaande tekst voor het verschil tussen deze opties).\
Bevestig met `OK`.\

### R

Een staafdiagram zoals Figuur \@ref(fig:klankfreq-barplot) maak je in R met de volgende commando's: 

```{r klankfreq-barplot-voorbeeld, eval=FALSE}
# lees data
klankfreq <- read.table( file="data/klankfreq.txt", header=T )
# maak barplot van kolom `aantal` in dataset `klankfreq`
with( klankfreq, barplot( aantal, beside=T, 
                          ylab="Aantal",
                          main="Klankfrequenties in het Nederlands (N=2968220)",
                          col=ifelse(klankfreq[,1]=="V","grey40","grey20") ) ) -> klankfreq_barplot
# maak labels langs onderste horizontale as
axis(side=1, at=klankfreq_barplot, labels=klankfreq$hoofdklasse)
axis(side=1, at=klankfreq_barplot, tick=F, line=1, labels=klankfreq$onderklasse )
# of eenvoudiger: with(klankfreq, barplot(aantal) ) # alle defaults 
```

Een histogram zoals in Figuur \@ref(fig:troonrede2012-hist)
maak je in R met de volgende commando's: 

```{r troonrede2012-hist-voorbeeld, eval=FALSE}
# lees dataset 
load(file="data/pauses6.Rda")
# haal daaruit pauzeduren (kolom 12) voor jaar 2012, in aparte dataset `troon2012`
troon2012 <- pauses6[ pauses6$jaar==2012, 12 ] # save col_12 as single vector
# maak histogram
hist( troon2012, 
      breaks=seq(0, 5, by=0.25),
      col="grey80",
      xlab="Duur van pauze (s)", ylab="Aantal", 
      main="Troonrede 2012 (N=305 pauzes)" ) -> troonrede2012pauzes_hist
```
